臺灣高等法院刑事判決
109年度原上訴字第15號
上  訴  人  臺灣基隆地方檢察署檢察官
上  訴  人  
即  被  告  馬傑  



指定辯護人  本院公設辯護人郭書益  
上列上訴人因被告詐欺等案件，不服臺灣基隆地方法院108年度
原金訴字第7號，中華民國108年12月31日第一審判決（起訴案號
：臺灣基隆地方檢察署108年度偵字第1633號、108年度偵字第22
92號、108年度偵字第2375號），提起上訴，本院判決如下：
    主  文
原判決關於犯罪事實欄一、㈠被訴犯三人以上共同冒用公務員名
義詐欺取財罪部分及應執行刑部分均撤銷。 
馬傑犯三人以上共同冒用公務員名義詐欺取財罪，處有期徒刑壹
年肆月。
其他上訴駁回。 
上開撤銷改判及上訴駁回部分所處之刑，應執行有期徒刑貳年柒
月。
    犯罪事實
一、馬傑為牟取不法利益，於民國107 年10月間某日，經由「劉
    偉民」之身分不詳成年男子介紹，加入「劉偉民」及代號「
    王」之成年人所屬之詐欺集團，自該日起繼續參與以實施詐
    術為手段所組成具有持續性、牟利性之結構性詐欺犯罪組織
    ，為該集團擔任負責收取詐騙款項之工作（俗稱「車手」）
    。嗣其即與上開人等或不詳詐欺集團成員，共同意圖為自己
    不法之所有，基於犯意之聯絡，分別為下列之行為：
　㈠曾憲文部分：
　　該詐欺集團某身分不詳之成員，自107年10月23日下午4時起
    ，先後假冒為警察及檢察官之身分，向曾憲文佯稱涉及洗錢
    案件云云，致使曾憲文陷於錯誤，而於同月24日下午某時，
    依詐欺集團成員之指示，將其所有中國信託商業銀行帳號00
    0000000000號帳戶（下稱中國信託銀行帳戶）之存摺、金融
    卡及身分證影本放入牛皮紙袋內，置於臺南市○區○○路000巷
    0號旁之垃圾桶上，由身分不詳之詐欺集團成員取走。復同
    月29日下午，將新台幣（下同）50萬元匯入元大商業銀行府
    城分行00000000000000號帳戶後，再將該帳戶之金融卡等資
    料，交付該詐欺集團之不詳成員。再於同年11月1日，將70
    萬元匯入上開中國信託銀行帳戶內。嗣於同日下午某時，馬
    傑向「劉偉民」取得上揭中國信託銀行帳戶金融卡後，於同
    日下午2時48分許，至臺南市○區○○路0段00號統一超商致聖
    門市，將前開金融卡插入自動櫃員機，輸入「劉偉民」告知
    之密碼，使該自動櫃員機辨識系統誤認馬傑係有權提款之人
    ，而以此不正方法提領10萬元後，旋即將領得款項及金融卡
    一併轉交「劉偉民」。
　㈡鍾雪英（起訴書誤載為鐘雪英）部分：
　　該詐欺集團某身分不詳之成員，於107 年11月20日中午12時
    起，先後假冒為中華電信員工、警察及檢察官之身分，向鍾
    雪英佯稱涉及毒品案件云云，致使鍾雪英陷於錯誤，而於同
    月21日下午2時18分許，依詐欺集團成員之指示，將19萬4千
    元、大湖農會帳號00000000000000號帳戶之存摺及金融卡、
    渣打國際商業銀行帳號00000000000000號及00000000000000
    號帳戶之存摺各1本及金融卡各1張，放入牛皮紙袋內，置於
    苗栗縣○○鄉○○路00號之信箱上，並將上揭金融卡之密碼告知
    詐欺集團之不詳成員，嗣於同日下午2時20分許，馬傑依代
    號「王」之詐欺集團成員指示，前往上揭地址收取上揭紙袋
    後，旋於同日下午2時38分許，至苗栗縣○○鄉○○路00號大湖
    郵局，將上揭大湖農會帳戶之金融卡插入自動櫃員機，輸入
    集團成員向鍾雪英取得之密碼，使該自動櫃員機辨識系統誤
    認馬傑係有權提款之人，而以此不正方法接續提領2萬元、2
    萬元及1萬元後，依指示將所得款項及前開騙得之物品置於
    新竹火車站置物櫃，並從中分得1千元之報酬。
　㈢林壽松部分：
　　該詐欺集團某身分不詳之成員，於107 年11月23日上午10時
    31分起，先後假冒為中華電信員工、警察及檢察官之身分，
    向林壽松佯稱涉及刑案須配合檢警調查云云，致使林壽松陷
    於錯誤，而於同日下午某時許，依詐欺集團成員指示，將現
    金29萬7千元放置於宜蘭縣冬山鄉永安路23巷附近之變電箱
    上。嗣於同日下午3時40分許，馬傑依代號「王」之詐欺集
    團成員指示，至前揭地點收取上揭現金，於扣除2千元之酬
    勞後，將餘款置於新竹火車站之置物櫃。
二、案經告訴人曾憲文訴由臺南市政府警察局第一分局報告臺灣
    臺南地方檢察署；鍾雪英訴由苗栗縣警察局大湖分局報告臺
    灣苗栗地方檢察署；林壽松訴由宜蘭縣政府警察局羅東分局
    報告臺灣宜蘭地方檢察署，再由各該檢察署分別呈請臺灣高
    等檢察署檢察長核轉臺灣基隆地方檢察署檢察官偵查而後起
    訴。
    理  由
甲、有罪部分
壹、證據能力：
一、按被告以外之人於審判外之陳述雖不符刑事訴訟法第159 條
    之1 至之4 等4 條之規定，而經當事人於審判程序同意作為
    證據，法院審酌該言詞陳述或書面陳述作成時之情況，認為
    適當者，亦得為證據；當事人、代理人或辯護人於法院調查
    證據時，知有刑事訴訟法第159 條第1 項不得為證據之情形
    ，而未於言詞辯論終結前聲明異議者，視為有前項之同意，
    同法第159 條之5 定有明文。立法意旨在於傳聞證據未經當
    事人之反對詰問予以核實，原則上先予排除。惟若當事人已
    放棄反對詰問權，於審判程序中表明同意該等傳聞證據可作
    為證據；或於言詞辯論終結前未聲明異議，基於尊重當事人
    對傳聞證據之處分權，及證據資料愈豐富，愈有助於真實發
    見之理念，且強化言詞辯論主義，使訴訟程序得以順暢進行
    ，上開傳聞證據亦均具有證據能力。本案下列所引用之被告
    以外之人於審判外之陳述（包含書面陳述），性質上均屬傳
    聞證據，檢察官、上訴人即被告馬傑（下稱被告）及辯護人
    於本院準備程序及審理程序均表示同意有證據能力（見本院
    卷第133至134頁、第169至171頁），且迄本院言詞辯論終結
    前，均未主張有刑事訴訟法第159 條第1 項不得為證據之情
    形，本院審酌上開證據作成時之情況，認應無違法或不當情
    事，與本案待證事實間復具有相當之關聯性，以之作為證據
    應屬適當，依刑事訴訟法第159 條之5 第2 項之規定，認有
    證據能力。
二、本件認定事實所引用之非供述證據，並無證據證明係公務員
    違背法定程序所取得，檢察官、被告及辯護人於本院審判程
    序中復未於言詞辯論終結前表示異議，應認有證據能力。
貳、認定犯罪事實所憑之證據及理由：
一、上揭犯罪事實，業據被告馬傑於警詢、偵查、原審及本院準
    備程序及審判中坦承不諱，核與告訴人曾憲文、鍾雪英及林
    壽松三人所供述之情節相符，並經證人胡永澤及王宸春分別
    證述明確，復有中國信託商業銀行對帳單、監視器錄影畫面
    截圖、曾憲文中國信託銀行帳戶存摺影本、通聯調閱查詢單
    、大湖農會存摺存款交易明細及五結鄉農會活期儲蓄存款存
    摺影本可資佐證，足認被告馬傑前開出於任意性之自白核與
    事實相符，堪以採信。
二、綜上所述，本件事證明確，被告上開犯行，均堪以認定，應
    予依法論科。
參、論罪：
一、按刑法第339 條之2第1項之以不正方法由自動付款設備取得
    他人之物罪，其所謂「不正方法」，係泛指一切不正當之方
    法而言，並不以施用詐術為限，例如以強暴、脅迫、詐欺、
    竊盜或侵占等方式取得他人之提款卡及密碼，再冒充本人由
    自動提款設備取得他人之物，或以偽造他人之提款卡由自動
    付款設備取得他人之物等等，均屬之（最高法院94年度台上
    字第4023號判決參照）。被告就犯罪事實一、㈠、㈡之提款行
    為，係以冒充被害人之方法而為之，自屬於不正方法。核被
    告所為，就犯罪事實一、㈠部分，係犯組織犯罪防制條例第3
    條第1項後段之參與犯罪組織罪、刑法第339條之4第1項第1
    款、第2 款之三人以上共同冒用公務員名義詐欺取財罪及第
    339 條之2第1項之非法由自動付款設備取財罪；就犯罪事實
    一、㈡部分，係犯刑法第339條之4第1項第1款、第2 款之三
    人以上共同冒用公務員名義詐欺取財罪及第339 條之2第1項
    之非法由自動付款設備取財罪；就犯罪事實一、㈢部分，係
    犯刑法第339 條之4第1項第1款、第2款之三人以上共同冒用
    公務員名義詐欺取財罪。另刑法已於103年6月18日，增訂刑
    法第339條之4第1項第1款之冒用政府機關或公務員名義詐欺
    取財罪。該條文業將刑法第158條第1項僭行公務員職權罪之
    構成要件與不法要素涵攝在內，並以之為詐欺犯罪之加重處
    罰事由，成立另一獨立之詐欺犯罪態樣，而予以加重處罰，
    屬於該第158條第1項之罪之特別規定。是被告與所屬集團成
    員上開冒用公務員名義詐欺項之特別規定取財所為，應僅構
    成上開加重詐欺取財罪，不另成立刑法第158條第1項僭行公
    務員職權罪，否則即有違「雙重評價禁止原則」，附此敘明
    。
二、被告於密接時間內，接續向告訴人鍾雪英取得及由自動付款
    設備盜領告訴人鍾雪英帳戶內款項之行為，均時間緊接，方
    式相同，顯係基於同一犯意接續而為，且侵害相同法益，各
    行為之獨立性極為薄弱，依一般社會健全觀念難以強行分離
    ，應包括於一行為予以評價，而屬接續犯，僅論以一罪。
三、共同正犯之成立，祇須具有犯意之聯絡，行為之分擔，既不
    問犯罪動機起於何人，亦不必每一階段犯行，均經參與（最
    高法院34年上字第862 號、108 年度台上字第3838號判決意
    旨參照）。又共同正犯之意思聯絡，原不以數人間直接發生
    者為限，即有間接之聯絡者，亦包括在內（最高法院77年度
    台上字第2135號、107 年度台上字第4583號意旨參照）。被
    告及所屬詐欺集團成員之間，均具有犯意之聯絡及行為之分
    擔，皆為共同正犯，蓋被告明知其所屬詐騙集團成員，以假
    冒公務員身分而向民眾詐財牟利，竟仍同意參與而彼此分工
    ，足認其等係在合同意思範圍內，各自分擔犯罪行為之一部
    ，並相互利用他人之行為，以達遂行犯罪之目的。依上開說
    明，被告自應就其所參與犯行所生之全部犯罪結果共同負責
    ，故為共同正犯。　　
四、被告就犯罪事實欄一、㈠㈡所為，均係基於同一詐欺取財計畫
    ，而遂行所定詐欺計畫，顯係以一行為，觸犯上開數罪名，
    為想像競合犯，均應從一重之加重詐欺取財罪即三人以上共
    同冒用公務員名義之詐欺取財罪處斷。
五、被告所犯上開3 罪，犯意各別，行為互殊，應分論併罰。
肆、維持原判決及駁回上訴之理由（即犯罪事實欄一、㈡至㈢）：
    　　
一、原審本於同上見解，以被告前開犯行罪證明確，適用刑法第
    28條、第339條之2第1項、第339條之4第1項第1款、第2款、
    第55條前段、第38條之1第1項前段、第3項，刑法施行法第1
    條之1第1項之規定，審酌被告之品行、生活狀況、智識程度
    、犯罪之動機、目的、犯罪所生之危害、犯後之態度等一切
    情狀，應施予刑罰並使之入監獄執行，以使其再社會化之必
    要性，復考量被告始終坦承犯行，其犯罪後之態度尚稱良好
    等情，分別量處有期徒刑1年2月、有期徒刑1年6月之刑。另
    就沒收部分說明：㈠按犯罪所得，屬於犯罪行為人者，沒收
    之，前2 項之沒收，於全部或一部不能沒收或不宜執行沒收
    時，追徵其價額，第一項之犯罪所得，包括違法行為所得、
    其變得之物或財產上利益及其孳息，犯罪所得已實際合法發
    還被害人者，不予宣告沒收或追徵，刑法第38條之1 第1 項
    前段、第3 至5 項定有明文。次按前條犯罪所得及追徵之範
    圍與價額，認定顯有困難時，得以估算認定之，宣告前2 條
    之沒收或追徵，有過苛之虞、欠缺刑法上之重要性、犯罪所
    得價值低微，或為維持受宣告人生活條件之必要者，得不宣
    告或酌減之，刑法第38 條 之2 第1 項、第3 項分別定有明
    文。考其立法目的，係因過往犯罪行為人之犯罪所得，不予
    宣告沒收，以供被害人求償，但因實際上被害人因現實或各
    種因素，卻未另行求償，反致行為人因之保有犯罪所得。是
    修正後刑法之沒收、追徵不法利得條文，係以杜絕避免行為
    人保有犯罪所得為預防目的，並達成調整回復財產秩序之作
    用，故以「實際合法發還」作為封鎖沒收或追徵之條件。然
    因個案中，被告仍可能與被害人達成和解、調解或其他民事
    上之解決，而以之賠償、彌補被害人之損失，此種將來給付
    之情狀，雖未「實際合法發還」，仍無礙比例原則之考量及
    前揭「過苛條款」之適用，是應考量個案中將來給付及分配
    之可能性，並衡量前開「過苛條款」之立法意旨，仍得以之
    調節而不沒收或追徵，亦可於執行程序時避免重複執行沒收
    或追徵之危險。又共同正犯之犯罪所得，沒收或追徵，應就
    各人所分得之數額分別為之；先前對共同正犯採連帶沒收犯
    罪所得之見解，已不再援用及供參考（最高法院104 年第13
    次刑事庭會議決議意旨參照），此為終審機關近來一致之見
    解。所謂各人「所分得」，係指各人「對犯罪所得有事實上
    之處分權限」，法院應視具體個案之實際情形而為認定，倘
    若共同正犯各成員內部間，對於不法利得分配明確時，即應
    依各人實際分配所得沒收。㈡被告所屬詐欺集團所詐得之金
    額總計為641,000 元，為被告及其所屬詐欺集團成員之犯罪
    所得；惟被告就此等犯罪所得實際上僅分得3,000 元，業據
    被告供承在卷（臺灣基隆地方檢察署108年度偵字第2292號
    卷第25頁、108年度偵字第2375號卷第25頁），且卷內並無
    其他證據得以證明被告獲有其他不法利益、財物，又無證據
    足資認定被告對該已交出之贓款與所屬其他詐欺集團成員間
    ，仍具有事實上之共同處分權限，是依罪疑利益歸被告之原
    則，應認被告實際所分得之犯罪所得為3,000元，且未據扣
    案，爰依刑法第38條之1第1項前段、第3項規定，宣告沒收
    ，並於全部或一部不能沒收或不宜執行沒收時，追徵其價額
    。經核其認事用法，尚無違誤，量刑亦屬妥適，應予維持。
    　　　　
二、被告上訴意旨略以：被告坦承犯行，原審判處有期徒刑2年6
    月之刑過重，被告僅為車手，並非重要角色，請求從輕量刑
    云云。經查，按量刑輕重，係屬事實審法院得依職權自由裁
    量之事項，苟其量刑已以行為人之責任為基礎，並斟酌刑法
    第57條各款所列情狀，而未逾越法定刑度或有濫用權限情事
    ，即不得任意指為違法，最高法院75年度台上字第7033號判
    例意旨可資參照。次按法律上屬於自由裁量之事項，並非概
    無法律性之拘束，自由裁量係於法律一定之外部性界限內（
    以定執行刑言，即不得違反刑法第51條之規定）使法官具體
    選擇以為適當之處理，因此在裁量時必須符合所適用法規之
    目的，即須受比例原則、公平正義原則等規範，謹守法律秩
    序之理念，體察法律之規範目的，使其結果實質正當，合於
    自由裁量之內部性界限，而定應執行之刑，亦屬自由裁量之
    範圍，其應受此項內部性界限之拘束，要屬當然，最高法院
    80年度台非字第476 號判例、96年度台上字第7583號判決意
    旨足供參考。又按刑之量定，係實體法上賦予法院得為自由
    裁量之事項，倘其未有逾越法律所規定之範圍，或濫用其權
    限，即不得任意指摘為違法，以為上訴之理由（最高法院75
    年台上字第7033號判例參照）。是原審判決既已詳細記載認
    定被告犯罪之證據及理由，並已審酌關於刑法第57條科刑之
    一切情狀，係在適法範圍內行使其量刑之裁量權，並無違反
    比例原則及平等原則，核無違法或不當之情形，是被告就此
    部分上訴意旨所述，為無理由，應予駁回。
伍、撤銷改判理由及科刑審酌事項（即犯罪事實欄一、㈠）：　
一、原審以被告犯罪事證明確，據以論罪科刑，固非無見。惟查
    ，被告於107 年10月間某日起即加入本案詐欺集團，隨即於
    107年10月23日之本案詐欺集團係3 人以上，以實施詐術為
    手段所組成具有持續性、牟利性之有結構性組織，被告應就
    其首次參與詐欺取財之提領行為，論以參與犯罪組織罪，雖
    被告曾因參與其他詐騙集團遭判刑確定之案件，惟被告前所
    確定案件係參與與本案不同之詐騙集團，故就本案而言，仍
    屬該詐騙集團之第一次犯行，原審漏未審酌此部分事實，容
    有違誤，尚有未洽。本件檢察官提起上訴，認原審漏未被告
    此次犯行構成犯罪組織罪及認量刑不符罪刑相當原則，而指
    摘原判決不當，為有理由，然原判決既有上開可議之處，顯
    有適用法則不當，且量刑基礎已有不同，自應由本院將原判
    決就此部分暨定應執行部分撤銷改判。又本案上開部分係檢
    察官、被告提起上訴，且因原判決就此部分既有上述適用法
    律錯誤之情，本院亦因此予以撤銷，依刑事訴訟法第370 條
    第1 項但書規定，自無不利益變更禁止原則之適用，附此敘
    明。 
二、爰審酌被告不思循正當管道獲取財物，貪圖不法利益，加入
    詐欺集團，侵害被害人等之財產法益，嚴重破壞社會秩序，
    同時增加檢警查緝及被害人求償之困難，所為實有不該；另
    考量被告就參與犯罪組織及詐欺取財犯行均有坦承之犯後態
    度，兼衡被告在本案犯罪中所扮演之角色及參與犯罪之程度
    ，詐騙項款金額，及其犯罪之動機、目的、手段、所生損害
    、所得犯罪所得，暨被告之品行、生活狀況、智識程度等一
    切情狀，就犯罪事實欄一、㈠犯三人以上共同冒用公務員名
    義詐欺取財罪，量處如主文第2 項所示之刑。
陸、定應執行刑： 
　　考量數罪併罰之定應執行之刑，係出於刑罰經濟與責罰相當
    之考量，並非予以犯罪行為人不當之利益，為一種特別的量
    刑過程，相較於刑法第57條所定科刑時應審酌之事項係對一
    般犯罪行為之裁量，定應執行刑之宣告，乃對犯罪行為人本
    身及所犯各罪之總檢視，除應考量行為人所犯數罪反應出之
    人格特性，並應權衡審酌行為人之責任與整體刑法目的及相
    關刑事政策，在量刑權之法律拘束性原則下，依刑法第51條
    第5 款之規定，採限制加重原則，以宣告各刑中之最長期為
    下限，各刑合併之刑期為上限，但最長不得逾30年，資為量
    刑自由裁量權之外部界限，並應受法秩序理念規範之比例原
    則、平等原則、責罰相當原則、重複評價禁止原則等自由裁
    量權之內部抽象價值要求界限之支配，使以輕重得宜，罰當
    其責，俾符合法律授與裁量權之目的，以區別數罪併罰與單
    純數罪之不同，兼顧刑罰衡平原則。是刑法第51條數罪併罰
    定執行刑之立法方式，非以累加方式定應執行刑，如以實質
    累加之方式定應執行刑，則處罰之刑度顯將超過其行為之不
    法內涵，而違反罪責原則，及考量因生命有限，刑罰對被告
    造成之痛苦程度，係隨刑度增加而生加乘效果，而非以等比
    方式增加，是則以隨罪數增加遞減其刑罰之方式，當足以評
    價被告行為之不法性之法理（即多數犯罪責任遞減原則）。
    本院考量被告所犯數罪之行為時間非長，犯罪手法類似，雖
    惡性甚重，但如以實質累加之方式定應執行刑，處罰之刑度
    恐將超過其行為之不法內涵與罪責程度，爰基於罪責相當之
    要求，在上開內、外部性界限範圍內，為適度反應被告整體
    犯罪行為之不法與罪責程度、人格特性及對其等施以矯正之
    必要性，就撤銷改判及上訴駁回部分所處之刑量定其應執行
    刑有期徒刑2年7月。
乙、不另為無罪諭知部分：　　
壹、公訴意旨另以：被告就犯罪事實一、㈠㈡所示犯行，另構成洗
    錢防制法第15條第1項第2款之洗錢等罪嫌（檢察官上訴書論
    指訴被告係涉犯洗錢防制法第14條第1項之罪嫌）等語。
貳、按犯罪事實應依證據認定之，無證據不得認定犯罪事實。不
    能證明被告犯罪者，應諭知無罪之判決，刑事訴訟法第154
    條第2 項、第301 條第1 項分別定有明文。次按認定不利於
    被告之事實，須依積極證據，苟積極證據不足為不利於被告
    事實之認定時，即應為有利於被告之認定，更不必有何有利
    之證據（最高法院30年上字第816 號判例參照）；再按事實
    之認定，應憑證據，如未能發現相當證據，或證據不足以證
    明，自不能以推測或擬制之方法，以為裁判基礎；被告否認
    犯罪事實所持之辯解，縱屬不能成立，仍非有積極證據足以
    證明其犯罪行為，不能遽為有罪之認定。而刑事訴訟法上所
    謂認定犯罪事實之積極證據，係指適合於被告犯罪事實之認
    定之積極證據而言，雖不以直接證據為限，間接證據亦包括
    在內；然而無論直接或間接證據，其為訴訟上之證明，須於
    通常一般之人均不致有所懷疑，而得確信其為真實之程度者
    ，始得據為有罪之認定，倘其證明尚未達到此一程度，而有
    合理之懷疑存在時，致使無從形成有罪之確信，根據「罪證
    有疑，利於被告」之證據法則，即不得遽為不利被告之認定
    （最高法院29年上字第3105號、30年上字第1831號、40年台
    上字第86號及76年台上字第4986號判例參照）。末按刑事訴
    訟法第161 條已於91年2 月8 日修正公布，其第1 項規定：
    檢察官就被告犯罪事實，應負舉證責任，並指出證明之方法
    。因此，檢察官對於起訴之犯罪事實，應負提出證據及說服
    之實質舉證責任。倘其所提出之證據，不足為被告有罪之積
    極證明，或其指出證明之方法，無從說服法院以形成被告有
    罪之心證，基於無罪推定之原則，自應為被告無罪判決之諭
    知（最高法院92年台上字第128 號判例參照）。　　 
參、公訴人認被告馬傑就犯罪事實欄一、㈠㈡部分所為，涉犯洗錢
    防制法第15條第1項第2款之洗錢罪嫌（另檢察官上訴書認係
    犯洗錢防制法第14條第1項之洗錢罪嫌），無非係以被告馬
    傑於警詢及偵訊中之自白、告訴人曾憲文於警詢及偵訊中之
    證述、告訴人鍾雪英及證人胡永澤於警詢及偵訊中之證述、
    中國信託銀行對帳單、監視錄影畫面截圖、通聯調閱查詢單
    、大湖農會存摺存款交易明細、監視錄影光碟及畫面截圖等
    為其主要論據。　　
肆、經查：
　㈠洗錢防制法第15條第1 項第2 款規定：「收受、持有或使用
    之財物或財產上利益，有下列情形之一，而無合理來源且與
    收入顯不相當者，處6 月以上5 年以下有期徒刑，得併科50
    0 萬元以下罰金：……二、以不正方法取得他人向金融機構申
    請開立之帳戶。」依其立法理由所示，係指行為人以不正方
    法，例如：向無特殊信賴關係之他人租用、購買或施用詐術
    取得帳戶使用，製造金流斷點，妨礙金融秩序。顯係規範詐
    欺集團正犯收購、借用或詐取他人帳戶供後續犯罪使用之行
    為。惟本件被告馬傑取得被害人之金融卡，目的係為進而持
    以操作自動櫃員機提領款項，以達成向被害人詐財之直接目
    的，顯非為了後續其他犯罪而蒐集取得帳戶之用，與上開立
    法理由揭示之情形迥然有別，並無成立該罪之餘地。
　㈡另洗錢防制法之立法目的，係在防制特定犯罪不法所得之資
    金或財產，藉由洗錢行為轉換成為合法來源之資金或財產，
    切斷資金與當初犯罪行為之關聯性，隱匿犯罪行為或該資金
    不法來源或本質，使偵查機關無法藉由資金之流向追查犯罪
    者。是提供帳戶予他人使用是否構成洗錢行為，依前述說明
    及同法第2 條第2 款之規定，應以其在金流方面能否「掩飾
    或隱匿特定犯罪所得之本質、來源、去向、所在、所有權、
    處分權或其他權益者」，切斷資金與當初犯罪行為之關聯性
    而定。一般針對不特定多數人行騙之詐欺集團，所供被害人
    將款項匯入之帳戶，乃為該詐騙集團「取得」犯罪所得之手
    段，被害人發覺受騙後，即能立即指證其所匯入之特定帳戶
    ，此部分之金流透明易查，在形式上無法合法化其所得來源
    ，是該帳戶顯不能達到掩飾或隱匿特定犯罪所得之本質、來
    源之作用；又詐騙集團不論是自該帳戶再轉匯入其他帳戶，
    抑或由車手臨櫃或至自動櫃員機提領現金，均可透過該帳戶
    之交易紀錄得知犯罪所得之去向，簡言之，詐騙集團之所以
    會使用人頭帳戶供被害人匯入款項，其目的乃在於使真正犯
    罪人得以在「取得犯罪所得」過程中隱蔽身分而逃避刑事追
    訴（性質上類似勒贖集團要求被害人將贖金放置某處後，再
    透過隱密方式取走該贖金），而非在金流方面用以掩飾或隱
    匿此部分犯罪所得之本質、來源或去向，揆諸前揭說明，單
    純提供帳戶予詐騙集團供被害人匯入款項使用，當非洗錢防
    制法第2 條第2 款所定之洗錢行為甚明。此與公務員以人頭
    帳戶收賄之犯罪型態中，行賄者與收賄者乃為對立共犯，所
    侵害者為國家法益，通常無直接被害人指證該人頭帳戶之存
    在，此時行賄者將賄款匯入與收賄者無直接關聯之人頭帳戶
    中，使他人無法直接察覺此為收受賄賂之犯罪所得，則提供
    帳戶供收賄者收取賄款使用之行為，因可達到掩飾、隱匿犯
    罪所得本質、來源或去向之效果，而構成洗錢行為之情形，
    並不相同，不能僅以「提供帳戶予他人使用」作為單一判斷
    標準，而應依其犯罪型態，就犯罪全部過程加以觀察，審酌
    該帳戶於犯罪流程中之功能，視其能否因而「掩飾、隱匿犯
    罪所得之本質、來源或去向」而定。查本案被告馬傑並無提
    供之存摺、金融卡及密碼，而係依「劉偉民」之詐騙集團成
    員，取得之金融卡後，插卡提款後，交付予「劉偉民」之詐
    欺集團成員，在金流方面並無掩飾或隱匿犯罪所得本質、來
    源、去向、所在、所有權、處分權或其他權益者之作用，況
    該真正實施詐騙犯行之人係詐騙集團中真實姓名年籍不詳之
    成年人，且於該等人詐騙後由被告提款、交付，即無證據證
    明被告因提供帳戶用以洗錢，揆諸前揭說明，自不構成洗錢
    防制法第2 條第2 款、第14條規定之洗錢犯行。則本件即無
    其他證據，足以認定被告馬傑之上開犯行之情形下，自難遽
    為不利被告馬傑之認定。　
　㈢公訴意旨認被告馬傑就犯罪事實一、㈠及㈡部分並涉有洗錢防
    制法第15條第1 項第2 款之罪嫌（另檢察官上訴書認係犯洗
    錢防制法第14條第1項之洗錢罪嫌），容有誤會，惟因公訴
    意旨認此部分與前開經論罪科刑之部分有想像競合犯之裁判
    上一罪關係，爰不另為無罪之諭知。
伍、原審同此認定，以不能證明被告馬傑此部分犯行，而諭知被
    告馬傑不另為無罪之諭知，經核其認事用法，尚無違誤，應
    予維持。檢察官上訴意旨略以：顯見詐欺集團車手以不正方
    法取得他人提款卡、提取詐騙款項，以及掩飾、隱匿騙款項
    之來源、去向等行為，均屬修正後洗錢防制法所規範之犯罪
    行為之列。本件被告擔任詐騙集團車手，受詐騙集團成員「
    劉偉民」、代號「王」者指揮至指定之地點，領取該集團成
    員所取得金融帳戶之提款卡及密碼，提領詐騙款項，於扣除
    提新臺幣（下同）1千元至2千元作為報酬後，再依「劉偉民
    」、代號「王」者之指示，以將現金或交予「劉偉民」者，
    或將詐得款項放置於新竹火車站置物櫃，以此方式，轉交詐
    得款項給予其他詐騙集團成員而隱匿詐欺所得之去向，則其
    客觀上確實使詐欺犯罪所得之流向晦暗不明，足以製造金流
    斷點，增加檢警進一步追查核心犯罪者之困難，而達到隱匿
    該特定犯罪所得之去向、所在之結果，且被告馬傑主觀上對
    於其行為將造成掩飾、隱匿該詐欺犯罪所得去向、所在之結
    果應屬明知，猶仍執意為之，其所為自構成洗錢防制法第2
    條第2款、第14條第1項之洗錢罪等語。惟查，本件被告馬傑
    就犯罪事實一、㈠、㈡所示犯行並未涉犯上開洗錢防制法第15
    條第1項第2款（另檢察官上訴書認係犯洗錢防制法第14條第
    1項之洗錢罪嫌）之洗錢犯行，業經本院指駁如上。原判決
    已就被告馬傑所涉上開部分犯嫌詳敘就卷內證據調查之結果
    ，而為綜合判斷、取捨，認不足證明被告馬傑確有檢察官所
    指上開犯行，其得心證的理由已說明甚詳，且所為論斷從形
    式上觀察，亦難認有違背經驗法則、論理法則，或有其他違
    背法令之情形，自不容任意指為違法。又檢察官上訴意旨所
    指部分，業經本院就起訴書所列證據及卷內訴訟資料，逐一
    剖析論證，參互審酌，無從獲得有罪之心證，均如前述，檢
    察官並未提出任何新事證，以證明被告馬傑此部分犯行，檢
    察官上訴仍執原判決已審酌之證據再為爭執，並對於原審取
    捨證據及判斷其證明力之職權行使，持己見為不同之評價，
    而指摘原判決此部分不當，是檢察官之上訴難認有理由，應
    予駁回。
丙、法律之適用： 　　
　　據上論斷，應依刑事訴訟法第368條、第369條第1項前段、
    第364條、第299條第1項前段，組織犯罪防制條例第3條第1
    項後段，刑法第28條、第339條之2第1項、第339條之4第1項
    第1款、第2款、第55條前段、第51條第5款，判決如主文。
本案經檢察官張志明提起公訴，檢察官李彥霖提起上訴，檢察官
蕭方舟到庭執行職務。
中　　華　　民　　國　　109 　年　　7 　　月　　29　　日
                  刑事第十七庭  審判長法  官  鄭水銓
                                      法  官  李世華
                                      法  官  鍾雅蘭
以上正本證明與原本無異。
如不服本判決，應於收受送達後20日內向本院提出上訴書狀，其
未敘述上訴之理由者並得於提起上訴後20日內向本院補提理由書
（均須按他造當事人之人數附繕本）「切勿逕送上級法院」。
                                      書記官  黃亮潔
中　　華　　民　　國　　109 　年　　7 　　月　　29　　日

附錄：本案論罪科刑法條全文
中華民國刑法第339條之4
犯第339條詐欺罪而有下列情形之一者，處1年以上7年以下有期
徒刑，得併科1百萬元以下罰金：
一、冒用政府機關或公務員名義犯之。
二、三人以上共同犯之。
三、以廣播電視、電子通訊、網際網路或其他媒體等傳播工具，
    對公眾散布而犯之。
前項之未遂犯罰之。

中華民國刑法第339條之2
（違法由自動付款設備取得他人之物之處罰）
意圖為自己或第三人不法之所有，以不正方法由自動付款設備取
得他人之物者，處3年以下有期徒刑、拘役或30萬元以下罰金。
以前項方法得財產上不法之利益或使第三人得之者，亦同。
前二項之未遂犯罰之。

組織犯罪防制條例第3條
發起、主持、操縱或指揮犯罪組織者，處3年以上10年以下有期
徒刑，得併科新臺幣1億元以下罰金；參與者，處6月以上5年以
下有期徒刑，得併科新臺幣1千萬元以下罰金。但參與情節輕微
者，得減輕或免除其刑。
具公務員或經選舉產生之公職人員之身分，犯前項之罪者，加重
其刑至二分之一。
犯第1項之罪者，應於刑之執行前，令入勞動場所，強制工作，
其期間為3年。
前項之強制工作，準用刑法第90條第2項但書、第3項及第98條第
2項、第3項規定。
以言語、舉動、文字或其他方法，明示或暗示其為犯罪組織之成
員，或與犯罪組織或其成員有關聯，而要求他人為下列行為之一
者，處3年以下有期徒刑，得併科新臺幣3百萬元以下罰金：
一、出售財產、商業組織之出資或股份或放棄經營權。
二、配合辦理都市更新重建之處理程序。
三、購買商品或支付勞務報酬。
四、履行債務或接受債務協商之內容。
前項犯罪組織，不以現存者為必要。
以第5項之行為，使人行無義務之事或妨害其行使權利者，亦同
。
第5項、第7項之未遂犯罰之。